【裁判字號】    99,交聲,1719
【裁判日期】    990419
【裁判案由】    聲明異議
【裁判全文】
臺灣臺中地方法院交通事件裁定        99年度交聲字第1719號
原處分機關  交通部公路總局臺中區監理所臺中市監理站
聲明異議人
即受處分人  甲○○
上列受處分人因違反道路交通管理處罰條例案件，對於交通部公
路總局臺中區監理所臺中市監理站99年3月9日所為之處分（裁監
稽違字第裁61-GE0000000號）聲明異議，本院裁定如下：
    主    文
異議駁回。
    理  由
一、原處分機關略以：受處分人即異議人甲○○（以下簡稱受處
    分人）於98年1月26日騎乘車牌號碼RR3-113號輕機車（移送
    書誤載為「重」機車），在臺中市○○○○○路口處，因「
    1闖紅燈（崇德路往南）2經以酒測器測定其吐氣所含酒精成
    份達每公升0.95MG/L」違規，經臺中市警察局第二分局永興
    派出所掣發中市警交字第GE0000000號舉發違反道路交通管
    理事件通知單。本站於99年3月9日寄發裁監稽違字第裁61-G
    E0000000號裁決書，依違反道路交通管理處罰條例第53條第
    1項、第35條第1項第1款裁處（99年4月8日完納第53條第1項
    部分罰額新臺幣（下同）1800元並續執行吊扣汽車駕照12個
    月、簽收道安講習單，僅餘第35條第1項第1款罰額45000元
    尚未結繳）等語。
二、受處分人則以：緩起訴已期滿，申請一罪不二罰，監理單位
    裁處罰鍰，請予以免罰，為此聲明異議等語。
三、按受處分人，不服道路交通管理處罰條例第8條主管機關所
    為之處罰，得於接到裁決書之翌日起20日內，向管轄地方法
    院聲明異議，依上開規定聲明異議之期間，自裁決送達之翌
    日起算，並得依法扣除在途期間；交通法庭認聲明異議不合
    法律上之程式或其異議權已經喪失者，應以裁定駁回之，道
    路交通管理處罰條例第87條第1項、道路交通案件處理辦法
    第12條、第18條分別定有明文。再按送達，於應受送達人之
    住居所、事務所或營業所為之。但在行政機關辦公處所或他
    處會晤應受送達人時，得於會晤處所為之。於應送達處所不
    獲會晤應受送達人時，得將文書付與有辨別事理能力之同居
    人、受雇人或應送達處所之接收郵件人員，行政程序法第72
    條第1項、第73條第1項亦訂有明文。
四、經查，原處分機關即交通部公路總局臺中區監理所臺中市監
    理站於99年3月9日，依道路交通管理處罰條例第35條第1項
    第1款之規定，以裁監稽違字第裁61-GE0000000號裁決書，
    裁處受處分人甲○○罰鍰新臺幣45000元，吊扣汽車駕駛執
    照12個月，並施以道安講習，該裁決書並於次日按受處分人
    之戶籍地址「臺中市○區○○路2段71巷31弄24之2號」為送
    達，因未獲會晤受處分人，而由其上址之同居人魏雪和簽收
    ，有受處分人個人基本資料查詢結果、該裁決書及送達證書
    各1份在卷可憑，是依上開規定，本件裁決書於99年3月10日
    已生合法送達之效力，則聲明異議之20日法定期間，乃自收
    受送達之翌日即同年月11日起算，從而受處分人聲明異議之
    法定期間末日應為99年3月30日，受處分人遲至99年4月8日
    始向原處分機關聲明異議，有聲明異議狀上之收文章在卷可
    憑，足徵本件聲明異議已逾20日之法定期間，且無從補正。
    從而本件異議為不合法律上之程式，揆諸首揭規定，應予駁
    回。
五、至有關本件裁決書所科處罰鍰，有無「一事不二罰」原則適
    用之問題，併予說明如下：
（一）按一行為同時觸犯刑事法律及違反行政法上義務規定者，
      依刑事法律處罰之。但其行為應處以其他種類行政罰或得
      沒入之物而未經法院宣告沒收者，亦得裁處之，95年2月5
      日施行之行政罰法第26條第1項亦有明文，其目的在於避
      免行為人承受過度且重複之處罰，即一行為如果發生刑罰
      法律與行政秩序罰競合適用之關係時，基於一事不二罰之
      法理，經由立法程序確立以刑罰優先為原則，此觀諸該條
      立法理由明確揭示「一行為同時觸犯刑事法律及違反行政
      法上義務規定時，由於刑罰與行政罰同屬對不法行為之制
      裁，而刑罰之懲罰作用較強，故依刑事法律處罰，即足資
      警惕時，實無一事二罰再處行政罰之必要。且刑事法律處
      罰，由法院依法定程序為之，較符合正當法律程序，應予
      優先適用。但罰鍰以外之沒入或其他種類行政罰，因兼具
      維護公共秩序之作用，為達行政目的，行政機關仍得併予
      裁處，故為第一項但書規定」等語自明。前揭行政罰法中
      關於刑事法律處罰優先且不再處以行政秩序罰之目的，既
      係因行為人已接受刑罰而足資警惕，並已發生懲罰之作用
      ，無再使行為人陷於雙重處罰之不利益，則關於刑事法律
      處罰之範圍自應採取實質認定，凡刑事實體法或程序法中
      所規定客觀上剝奪行為人生命、自由、財產權利，主觀上
      亦因制裁之嚴厲性、痛苦性，其強度足以造成心理強制而
      間接達成矯正教化目的之處遇手段，皆應納入其中，而不
      以形式上符合刑法第32條至第34條所定主刑及從刑種類者
      為限，始與前揭法律規範之意旨相符。法務部95年5月25
      日法律字第0950700393號函固指：行政罰法第26條第2項
      所稱「不起訴處分」包括「緩起訴處分」在內，惟刑事訴
      訟法第253條之1所指之緩起訴處分，其內容、要件與依刑
      事訴訟法第252條所為之不起訴處分迥異，緩起訴處分為
      介於起訴、與微罪職權不起訴間之緩衝設計，倘檢察官為
      緩起訴處分時依刑事訴訟法第253條之2第1項規定課予被
      告一定之指示或負擔，該指示或負擔雖非刑罰，然實質上
      已造成行為人財產、自由、尊嚴等權利之不利影響，性質
      上可謂實質之制裁，且緩起訴制度雖以特別預防為優先考
      量，但在具體個案決定上，其實亦達到一般預防之作用及
      報應理念，基於一行為不二罰原則，被告既已就其行為受
      到實質之制裁，自不應再因同一行為受到國家之處罰，是
      雖緩起訴處分之最終使被告免於受刑事訴追之效果與不起
      訴處分相同，但觀諸刑事訴訟法第253條之1第1項係於91
      年2月8日增訂，而行政罰法係於94年2月5日公布施行，制
      定在後之行政罰法第26條第2項，僅臚列「不起訴處分或
      無罪、免訴、不受理、不付審理之裁判確定者」，並未將
      「緩起訴處分」納入，應係立法者有意排除，而非法律疏
      漏。故檢察官為緩起訴處分時如已對被告課予指示及負擔
      ，應視為被告已依刑事法律受到處罰，不得再處以行政罰
      鍰為宜。
（二）查本件受處分人甲○○駕駛車牌號碼RR3-113號輕機車，
      於98年1月26日4時55分許，途經臺中市○○○○○路口處
      ，因「經以酒測器設定其吐氣所含酒精成份達每公升0.95
      MG/L」之違規，為臺中市警察局第二分局永興派出所員警
      依道路交通管理處罰條例第35條第1項第1款規定，以中市
      警交字第GE0000000號舉發違反道路交通管理事件通知舉
      發等情，固為受處分人所不爭執，並有臺中市警察局舉發
      違反道路交通管理事件通知單影本附卷可稽。惟受處分人
      因此一酒後駕車行為，同時觸犯刑法第185條之3之違背安
      全駕駛致交通危險罪，另經臺灣臺中地方法院檢察署檢察
      官以98年度速偵字第494號為緩起訴處分確定，該緩起訴
      處分期間已於99年2月15日屆滿，亦有98年2月19日臺灣臺
      中地方法院檢察署檢察官執行緩起訴處分命令通知書影本
      在卷足憑。受處分人上開違反刑事法律禁止規範之犯罪行
      為，雖因檢察官採取緩起訴處分之替代性刑事處遇手段，
      而未將該案逕行起訴或聲請簡易判決處刑，致其後適用之
      刑事訴訟程序有所區別，但就受處分人負有包括支付一定
      金額予檢察官指定機構在內之義務觀察，如受處分人未在
      指定期間內確實履行義務，依刑事訴訟法第253條之3第1
      項第3款之規定，其將遭受撤銷緩起訴處分之不利益；反
      之，倘其確實遵守並履行各項緩起訴條件，除非合於刑事
      訴訟法第260條所定情形之1，即無再就同一案件遭受刑事
      訴追之虞。從而，受處分人既因上開緩起訴處分而剝奪其
      財產權，主觀上前揭金錢給付義務亦具有強制性、懲罰性
      ，其雖不若易科罰金係以支付金錢作為自由刑之替代，惟
      經由緩起訴處分條件之履行，仍使受處分人免於遭檢察官
      發動起訴程序，具有替代刑罰之效果，廣義而言，應屬前
      揭所稱之實質刑事法律處罰，而有行政罰法第26條第1項
      一事不二罰規定之適用（參照台灣高等法院台中分院95
      年度交抗字第287、477、544號裁定意旨）。
（三）綜上所述，本件受處分人既因同一酒後駕車行為，另經臺
      灣臺中地方法院檢察署檢察官為緩起訴處分確定，受處分
      人日向檢察官所指定之國庫支付緩起訴處分金5萬元，原
      處分機關就受處分人同一酒後駕車行為，再對受處分人裁
      處罰鍰45000元，即有違行政罰法第26條第1項一事不二罰
      之規定，是原處分關機就罰鍰部分之裁罰，與法即有未合
      。
（四）末按「違法行政處分於法定救濟期間經過後，原處分機關
      得依職權為全部或一部之撤銷；其上級機關，亦得為之。
      ．．．」；「行政處分於法定救濟期間經過後，具有下列
      各款情形之一者，相對人或利害關係人得向行政機關申請
      撤銷、廢止或變更之。但相對人或利害關係人因重大過失
      而未能在行政程序或救濟程序中主張其事由者，不在此限
      。一、具有持續效力之行政處分所依據之事實事後發生有
      利於相對人或利害關係人之變更者。二、發生新事實或發
      現新證據者，但以如經斟酌可受較有利益之處分者為限。
      三、其他具有相當於行政訴訟法所定再審事由且足以影響
      行政處分者。」，行政程序法第117條前段及第128條第1
      項分別定有明文，顯見行政處分（包含行政秩序罰）於經
      法定救濟期間後，倘有上開情形，行政機關仍得予以撤銷
      或廢止，但須由原處分機關依職權，或是由處分相對人向
      行政機關申請撤銷或廢止之，始為適法。基此，本件原處
      分機關如認其前述罰鍰之處罰，已因上開緩起訴處分之確
      定而有違法之處時，則仍可依職權撤銷該違法之處罰，或
      是基於受處分人之申請而加以撤銷，併此敘明。
六、據上論斷，應依道路交通管理處罰條例第87條第1項、第2項
    、道路交通案件處理辦法第12條、第18條前段規定，裁定如
    主文。
中    華    民    國    99    年    4     月    19    日
                    臺灣臺中地方法院交通法庭
                              法  官  洪俊誠
上正本證明與原本無異。
如不服本裁定，應於送達後五日內，向本院提出抗告狀。
                              書記官  蕭榮峰
中    華    民    國    99    年    4     月    19    日

司法院資訊處製作；財團法人民間司法改革基金會備份。
